【裁判字號】    99,重訴,348
【裁判日期】    990831
【裁判案由】    履行契約等
【裁判全文】
臺灣臺北地方法院民事判決             99年度重訴字第348號
原      告  源峰建設股份有限公司
法定代理人  甲○○
訴訟代理人  高瑞錚律師
            陳在源律師
            張梅音律師
被      告  財政部國有財產局臺灣北區辦事處
法定代理人  乙○○
訴訟代理人  吳嘉榮律師
上列當事人間請求履行契約等事件，本院於民國99年8月12日言
詞辯論終結，判決如下：
    主  文
原告之訴駁回。
訴訟費用由原告負擔。
    事  實  及  理  由
一、原告起訴主張：
（一）原告參加被告於民國 94年8月18日所公告之94年度第14批
      國有非公用不動產暨代管無人承認繼承遺產公開標售案中
      之第10標之標案（即被證2所示者，下稱系爭標案），該
      標案之標的物為坐落臺北縣三重市○○段301地號土地（
      下稱系爭土地），於當日開標結果本由投標金額為新台幣
      （下同）78,980,000元之訴外人林陳海得標，原告之投標
      金額為78,880,000元，屬投標金額次高之人。惟經被告與
      訴外人林陳海完成履約及系爭土地過戶手續後，遭發覺訴
      外人林陳海之代理人王山林投標時有經由他人及郵務人員
      幫忙而偷竊標單並加以竄改之情形，訴外人林陳海基於系
      爭標案投標所簽立之買賣契約，因而業經臺灣板橋地方法
      院以95年度重訴字第432號、臺灣高等法院97年度重上字
      第100號民事判決認定無效確定在案，被告嗣並於98年9月
      15日將系爭土地辦理回復登記為國有，然而，依系爭標案
      投標前公告之「94年度第14批國有非公用不動產暨代管無
      人承認繼承遺產投標須知」（即原證5，下稱系爭投標須
      知）第9點「開標決標」第1項「就各標號最高標價及次高
      標價進行審查，經審查有投標無效者，則按標價高低依序
      遞補審查」、第3項「決標：以有效投標單之投標金額之
      最高標價者為得標人，次高標價者為次得標人。」及系爭
      投標須知第11點第1、2項「投標人得標後應繳之全部價款
      …」「買賣契約關係消滅，得標人所繳之全部保證金沒收
      ，且不得主張對標售之不動產有任何權利」之內容，被告
      前標賣之意思表示性質應屬要約，在訴外人林陳海之投標
      行為經認無效後，次高標之投標人即原告斯時投標之意思
      表示即屬承諾，斯時兩造間就系爭土地應已成立買賣契約
      而不代另外簽約，並以投標之金額為買賣契約之價金。詎
      原告於98年10月8日通知被告應由原告得標（源管字第981
      001號函）並請求履約，被告卻否認由原告得標而影響原
      告之權利，原告就此買賣契約是否存在兩造間自有受確認
      判決之法律上利益，並得依買賣契約之法律關係，請求被
      告將系爭土地移轉登記與原告，為此提起本件訴訟，並聲
      明：1.確認兩造間以原告為買受人，被告為出賣人，買賣
      標的為臺北縣三重市○○段301地號土地所有權全部、價
      金為新台幣78,880,000元之買賣契約關係存在。2.被告應
      將臺北縣三重市○○段301地號土地所有權全部移轉登記
      予原告。
（二）對被告抗辯之陳述略以：依系爭投標須知規定之內容，其
      所謂最高標無效之情形當指所有無效之情形，不限於第9
      點第2項所列舉特殊無效情形。另依最高法院32年永上字
      第378號及33年永上字第531號判例見解，被告在系爭投標
      須知中既有表示與出價最高之投標人訂約，其標賣之意思
      表示應視為要約，而非要約誘引，原告之投標復為有效之
      最高標，即屬承諾，兩造間在原告投標當時即有邀約及承
      諾之合致，買賣契約自已確定成立生效，並無被告所稱投
      標行為具有時效性之問題，且此亦非法定解除或撤銷之事
      由，仍不得溯及影響兩造間買賣契約之成立生效。
二、被告則抗辯以：依系爭投標須知第9條第1項及第2項、第11
    條第2項及第3項之規定，僅有「當眾點明拆封開標進行審查
    結果，如投標單所載最高標價者，有投標須知第9條第2項規
    定無效標之情形，由次高標價者遞補審查，如沒有無效標之
    情形，則以次高標價決標」及「當眾開標審查結果，經決標
    予有效標之最高價者，如得標人有投標須知第11條第2項第2
    款及第4款規定逾期未繳清標價之情形，由標售機關通知次
    得標人以最高標承購。」此二種情形得決標予次高標價者。
    亦即除逾期未繳清標價之情形外，系爭標案僅於原最高標價
    有投標須知第9條第2項規定之無效標之情形時，始得決標予
    次高標者。而本件訴外人林陳海之投標行為，係經臺灣板橋
    地方法院以95年度重訴字第432號、臺灣高等法院97年度重
    上字第100號之民事判決（下稱另訴判決）認定訴外人林陳
    海之代理人王山林由郵政機關處將舊標單取出放入新標單，
    形式上其提出交付被告之標單並無任何更改，與前開所述無
    效標之情形均不同，且另訴判決中所指訴外人林陳海之投標
    因違反標售中之公開、公正、公平及誠信之原則，違反公序
    良俗為無效，亦與系爭投標須知第9條第2項規定之無效標不
    同，自不得將系爭土地決標予次高標價之原告。況且，關於
    最高法院33年永上字第531號、32年永上字第378號判例及最
    高法院82年度台上字第1850號判決意旨，系爭土地之標賣公
    告對於次高標之投標人而言，並非屬要約，應僅為要約之引
    誘，次高標價之投標即為要約，須被告為審查後決標之意思
    表示始屬承諾，買賣契約方有成立生效之可能，而本件被告
    並未就系爭標案通知原告決標，兩造間自未成立買賣契約。
    否則，縱認標賣系爭土地之公告對次高標價者為要約，惟因
    自94年9月2日開標時起迄原告提起本件訴訟時，已逾3年，
    原告對於系爭土地之標買承諾則因訴外人林陳海之代理人王
    山林抽換標單事件，而無從於開標時點明拆封當眾審查，無
    法完成審查程序，應即已失其承諾表示之效力，且3年有關
    不動產市場物價變動甚鉅，亦已影響兩造對系爭土地之價值
    評估，驟然使原被告間之買賣契約成立，不符誠信原則等語
    。並聲明：原告之訴駁回。
三、按契約之要約人，因要約而受拘束。但要約當時預先聲明不
    受拘束，或依其情形或事件之性質，可認當事人無受其拘束
    之意思者，不在此限，民法第154條第1項定有明文。是關於
    標賣之情形，因各投標人均不知悉他人之條件而無再行提出
    條件之機會，與拍賣時各應買人均得知悉他人之條件而有再
    行提出條件之機會者既有異，民法第391條以下所規定拍賣
    之表示為要約之引誘，並非要約者，於標賣尚難認得逕予援
    用，而仍須解釋標賣人之意思定之，且依普通情形而論，標
    賣人無以之為要約之意思，應解為要約之引誘，且投標非見
    他投標人之條件而為之，雖有出價較高之投標，而其他之投
    標亦不失其拘束力，故開標後標賣人或不與全體投標人訂約
    ，或竟與出價較低之投標人訂約，均無不可，除非標賣人無
    其他保留，即明示與出價最高之投標人訂約，方視為要約，
    此時出價最高之投標即為承諾，買賣契約則因之成立，最高
    法院32年永上字第378號、33年永上字第531號著有民事判例
    意旨可資參照。而查：
（一）本件原告主張被告有於民國94年8月18日以系爭投標須知
      公告標賣系爭土地，原告則有以78,880,000元參與投標，
      經於94年9月1日開標結果，由訴外人林陳海以78,980,000
      元得標，被告則為投標金額次高之人，及被告與訴外人林
      陳海書立買賣契約並辦理系爭土地所有權移轉登記後，經
      發覺訴外人林陳海係自偷取投標單之郵差處窺得其他投標
      人所填載金額後，再取出自己投標單而另在空白標單上填
      寫最高金額後，送出投標單而參與投標並得標，被告隨即
      據以訴請訴外人林陳海將系爭土地所有權回復登記為國有
      ，並經另訴判決判處被告勝訴確定，系爭土地目前並已登
      記為國有等事實，有原告提出之系爭投標須知、原告之投
      標單、系爭土地所有權查復資料，及被告所提出系爭土地
      登記謄本、公告、訴外人林陳海之投標單、開標紀錄及另
      訴判決書二份影本等件為證，被告就此亦不爭執，自堪信
      屬實。
（二）其次，原告雖主張被告就系爭標案所為標賣意思表示，係
      屬要約性質，並進而謂於開標時經認為最高標之訴外人林
      陳海所為投標意思表示係經無效時，原告之次高標即成為
      最高標之投標而為承諾一節，已為被告所否認，是關於被
      告所為標賣之意思表示究竟是否具要約性質，或僅屬要約
      之引誘，即應解釋被告斯時之真意以決定，而被告斯時之
      標賣意思表示，係以系爭投標須知之內容對外為之，既為
      兩造所不爭執，觀諸系爭投標須知第九條關於開標決標一
      事，在第1項係表示開標時應當眾點明拆封，及逐標公布
      所有投標人及其投標金額，並就各標號最高標價及次高標
      價者進行審查，經審查有投標無效者，則按標價高低依序
      遞補審查，於第2項就投標無效之情形則有：「1.投標單
      及保證金票據二者缺其一者，2.保證金金額不足或票據不
      符本須知第六點規定者，3.投標單所填投標金額經塗改未
      認章、或雖經認章而無法辨識、或低於標售底價、或未以
      中文大寫者，4.投標單所填標的物、姓名，經主持人及監
      標人共同認定無法辨識者，5.投標單之格式與標售機關規
      定之格式不符者，6.投標保證金票據之受款人非標售機關
      名義而未經所載受款人背書者」，第3項就決標部分規定
      ：「決標：以有效投標單之投標金額之最高標價者為得標
      人，次高標價者為次得標人」等內容，由第1項末尾係規
      定按標價高低依序遞補審查，而第1項前段內容所指審查
      時間係當場開標拆封時，再綜合第2項關於投標無效之各
      款事由，均係涉及投標應具備資料、保證金或投標單之填
      載有欠缺或不符規定等情形，已可見所謂按標價高低依序
      遞補審查之內容，僅涉及應備文件或投標單填載之外觀事
      項，且均係開標當場由形式上可立即審認判斷之問題，則
      第九條第3項所謂有效投標單之最高標價得標人、次得標
      人，自僅係由開標當場外觀形式審查後認有效標者中為決
      定，若有第九條第2項以外之事由，縱亦屬無效事由且非
      開標當場即可審查確認是否無效者，仍不妨系爭投標須知
      所規定審查程序即得決定之最高價得標人認定結果，僅係
      就該最高標者之意思表示是否確屬有效及與被告間之買賣
      契約是否成立，仍須視適用其他法律規定之結果以為斷。
（二）因之，本件系爭標案現場開標並經被告依系爭投標須知等
      規定為審查後，既以訴外人林陳海為最高標價之得標人，
      原告則為次得標人，依系爭投標須知第十六條後段關於對
      出價最高之投標人，除別有保留外應視為要約之規定，斯
      時訴外人林陳海之投標意思表示即具承諾性質，惟就系爭
      投標須知規定之次得標人部分，則無該第十六條後段規定
      之適用，而應適用同條前段關於標售公告視為要約之引誘
      規定，此由系爭投標須知第十一條第3項亦表示若得標人
      未依規定期限繳款者，尚須待標售機關通知次得標人按最
      高標價承購等規定，均可明被告之標賣意思表示性質，顯
      有區別對系爭投標須知所指最高標價得標人為要約，次得
      標人則有保留之意而屬要約之引誘。是以，原告雖主張訴
      外人林陳海之投標意思表示，業經另訴判決認無效，但觀
      諸另訴判決仍肯認訴外人林陳海之最高價應買屬承諾性質
      ，僅係因其以不正方法在偷窺得知其他投標人之標單金額
      後，再於空白標單填載金額而參與投標之方式，有違反公
      序良俗而依民法第72條規定認其承諾無效，有另訴之第一
      、二審判決書影本二份所載內容在卷可按，訴外人林陳海
      在另訴判決經認投標無效之情由，顯與系爭投標須知第九
      條第2項之情形有間，更非開標當場得由外觀形式審查確
      認之事項，此要屬訴外人林陳海之承諾因另適用其他法律
      規定而經認無效之問題，探求被告由系爭投標須知對外表
      示之真意，系爭投標須知所指得標人及次得標人，在被告
      開標時即已特定，得標人即訴外人林陳海之應買仍屬最高
      價得標人之承諾，縱有因違反其他法律規定而無效，亦僅
      涉及被告與訴外人林陳海間之買賣契約是否仍有效成立之
      問題，與開標時經依系爭投標須知審查而認訴外人林陳海
      為得標人、原告屬次得標人一事毫不相涉，原告係取得次
      得標人地位並未因此更易，至於被告與訴外人林陳海間之
      買賣契約經認無效後，原告基於系爭投標須知所規定次得
      標人地位是否得與被告就系爭土地成立買賣契約，仍應視
      被告對次得標人即原告所提出標賣之意思表示性質為何以
      決之，而如前述，系爭投標須知既已明示區別而對次得標
      人之標賣附有保留，被告對次得標人之標賣僅屬要約之引
      誘，原告基於次得標人地位之投標則為要約，被告復稱迄
      今並無承諾之意，自難認兩造間已有就系爭土地，依原告
      之前投標內容成立買賣契約之餘地，原告請求確認兩造間
      有系爭土地之買賣契約存在，即無理由，其進而主張得依
      該買賣契約關係，請求被告將系爭土地所有權移轉登記與
      原告，自亦乏依據，均不應准許之。
四、從而，原告依民法第247條規定，請求確認與被告間就系爭
    土地有如訴之聲明第1項所示之買賣契約關係存在，及進而
    依該買賣契約關係，請求被告將系爭土地所有權移轉登記與
    原告，均無理由，應予駁回。
五、兩造其餘之攻擊或防禦方法及證據，經本院斟酌後，認為均
    不足以影響本判決之結果，自無逐一詳予論駁之必要，併此
    敘明。
六、訴訟費用負擔之依據：民事訴訟法第78條。
中    華    民    國    99    年    8     月    31    日
                  民事第六庭    法  官  林麗真
以上正本係照原本作成
如對本判決上訴，須於判決送達後20日內向本院提出上訴狀
中    華    民    國    99    年    8     月    31    日
                                書記官  黃靖雅

司法院資訊處製作；財團法人民間司法改革基金會備份。
